【裁判字號】    91,簡,821
【裁判日期】    920122
【裁判案由】    違反道路交通管理處罰條例
【裁判全文】
臺北高等行政法院裁定                              九十一年度簡字第八二一號
    原      告  甲○○
    被      告  臺北市停車管理處
    代  表  人  乙○○處長）.
右當事人間因違反道路交通管理處罰條例事件，原告不服台北市政府訴願審議委員會
中華民國九十一年七月二十三日北市訴（戊）字第０九一三０七三一四一０號函覆，
提起行政訴訟，本院裁定如左：
    主  文
原告之訴駁回。
訴訟費用由原告負擔。
    理  由
一、按行政訴訟法第四條第一項規定：人民因中央或地方機關之違法行政處分，認為
    損害其權利或法律上之利益，經依訴願法提起訴願而不服其決定者，得向高等行
    政法院提起撤銷訴訟。
二、而此處所謂「行政處分」，依訴願法第三條第一項之規定，原則上固然是指「中
    央或地方機關就公法上具體事件所為之決定或其他公權力措施而對外直接發生法
    律效果」之單方行政行為而言。不過在此特別須注意；雖然行政訴訟法第二條明
    定：「公法上之爭議，除法律別有規定外，得依本法提起行政訴訟」明白揭示行
    政法院對於公法上爭議具有概括的管轄權，然某些在本質上屬行政之事務，立法
    者亦可能基於歷史因素或者事務特性，而將其爭議事項排除在行政裁判權之範圍
    外，轉而交由普通法院或者獨立設置裁判機構來處理，例如選舉訴訟交由普通法
    院民事庭審理，社會秩序維護法之裁定案件交由普通法院之刑事庭審理，而有關
    憲法解釋事項，則專由司法院大法官解釋之。此等事項由於立法決策之故，即非
    屬行政法院審理之行政爭訟事件。而行政機關對此等事項所為之單方規制性決定
    ，即使具備上開「行政處分」要件之外觀，但從更上層之法制角度觀之，仍不能
    循行政訴訟救濟，所以也難將之視為「行政處分」，而循撤銷訴訟來處理。
三、另行政法學上所討論之「先由行政機關作出之暫時性行政處分」（參閱陳敏教授
    著「行政法總論」第三二三頁），其能否被認為撤銷訴訟之爭訟對象（即視為正
    式的「行政處分」），亦應視其實體法上之具體規定而定，不能一概而論。
四、此外行政訴訟法第一百零七條第一項第一款復明定：「訴訟事件不屬行政法院之
    權限者，行政法院應以裁定駁回之」因此如果個案爭議，法律就其救濟管道另有
    規定而不屬於行政法院之審判權限者，即屬該款之情形，應將原告之訴由程序駁
    回之。
五、本件原告起訴主張：
  Ａ、其於九十一年五月十三日下午二時許，駕駛Ｍ七─一一七七號自用小客車至台
      北辦事，將車停放在台北市○○○路邊收費停車格內，並投幣繳費，但因事耽
      擱，停車逾時。
  Ｂ、事後接到由被告機關出具「違規停車事件檢舉單」，以原告違反道路交通管理
      處罰條例第五十六條第一項第十一款之規定，要求原告自動繳交罰鍰新台幣（
      下同）六百元，或至交通部公路總局嘉義監理所臺南監理站等候裁決。
  Ｃ、原告認為被告機關應先命原告補繳停車費，若原告逾期不繳才可告發，所以向
      交通部公路總局嘉義監理所臺南監理站主張上開法律意見。但卻接到被告機關
      九十一年六月二十八日北市停四字第０九一三三四六六八００號函，仍要求原
      告向交通部公路總局嘉義監理所臺南監理站繳納罰鍰。原告因此認定上開函覆
      為一行政處分，對之向台北市政府訴願審議委員會提起訴願，但台北市政府訴
      願審議委員會卻於九十一年七月二十三日作成北市訴（戊）字第０九一三０七
      三一四一０號函，答覆原告稱：「請向管轄之地方法院聲明異議」。原告認為
      台北市政府訴願審議委員會上開函覆，是訴願之駁回，因此提起本件行政訴訟
      。
六、經查：
  Ａ、依司法院釋字五一一號解釋意旨所示；依道路交通管理處罰條例第九十二條授
      權訂定之「違反道路交通管理事件統一裁罰標準及處理細則」第四十一條第一
      項（「本條例所定罰鍰之處罰事件已依限期到案，除有繼續調查必要外，其有
      下列情形之一者，得不經裁決逕依基準表期限內自動繳納之規定收繳罰鍰結案
      ：．．．）及第四十八條第一項（「違反道路交通管理事件，行為人認為舉發
      之事實與違規情形相符者，得於接獲通知單後，親自或委託他人持該通知單，
      不經裁決向指定之處所，逕依裁罰基準執行並繳納罰鍰結案。」）之規定，係
      就該條例第九條第一項規定（「應受罰鍰處罰之行為人接獲違反道路交通管理
      事件通知單後，得於十五日內逕依各該條款罰鍰最低額，自動繳納結案」）為
      具體細節之規定，並未逾越母法之授權，與法律保留原則亦無違背。而處分時
      「違反道路交通管理事件統一裁罰標準及處理細則」第五十八條第二項亦規定
      ：「自動繳納罰鍰事件，一經繳納罰鍰結案，不得再提出異議」。
  Ｂ、而由上開解釋意旨足知，本案中真正可以視為「先由行政機關作出之暫時性行
      政處分」（參閱陳敏教授著行政法總論第三二三頁）者，亦為被告機關最先出
      具之「違規停車事件檢舉單」，而非遭原告指為「行政處分」之被告機關九十
      一年六月二十八日北市停四字第０九一三三四六六八００號函，該函示只過是
      一個事實通知罷了，完全不具行政處分之性質。亦不可能循撤銷訴訟之行政爭
      訟程序來審理。
  Ｃ、又即使就被告機關一開始制作之「違規停車事件檢舉單」而言，其法律效果亦
      應與道路交通管理處罰條例第九條所定：「依各該條款罰鍰最低額，自動繳納
      結案」之規定內容一併觀察。換言之，受處罰人收受舉發通知書時，可依其所
      欲追求（優先實現）之利益（是「為迅速結案、減省時間及金錢之程序利益」
      ，或是「為確認法律於個案上之正確適用，而自願承負最終原處分被維持之風
      險」），選擇自動繳納或者聽候主管機關之裁決兩種行政程序﹖此時真正有權
      作成所謂「裁罰」行政處分之行政機關，並不是被告機關，而是「交通部公路
      總局嘉義監理所臺南監理站」（即「公路主管機關」；道路交通管理處罰條例
      第八條第一項第一款參照），原告如有不服，亦應以「交通部公路總局嘉義監
      理所臺南監理站」為爭訟對象。
  Ｄ、此外關於道路交通管理處罰條例第五十六條之實體爭議，依同條例第八十七條
      之規定，立法者早已將其審判權劃規普通法院，而不屬於行政法院之審理權限
      範圍內。
七、綜上所述，本案原告作為爭訟對象之二函示，並非原處分及訴願決定，而且全案
    之爭點自始即不在本院之審判權範圍中，亦不得依訴願及行政訴訟尋求救濟，本
    院應依行政訴訟法第一百零七條第一項第一款規定，在程序上予以駁回，無庸再
    行審酌，原處分及訴願決定認定事實與適用法律有無違誤之問題。是以原告行政
    訴訟，顯非合法，應予駁回。
三、依行政訴訟法第二百三十六條、第一百零七條第一項第一款、第一百零四條、民
    事訴訟法第九十五條、第七十八條，裁定如主文。
中      華      民      國    九十二    年      一      月    二十二    日
                                  臺北高等行政法院  第五庭
                                                    法  官  帥嘉寶
右為正本係照原本作成。
本件以訴訟事件所涉及之法律見解具有原則性者為限，始得於本裁定送達後十日內
向本院提出抗告狀（須按他造人數附繕本），並經最高行政法院許可後方得抗告。
中      華      民      國    九十二    年      一      月    二十二    日
                                                    書記官  林麗美


司法院資訊處製作；財團法人民間司法改革基金會備份。
